臺灣臺北地方法院刑事判決　　　　　　　　　　　　　　九十年度易字第五三八號
　　公　訴　人　臺灣臺北地方法院檢察署檢察官
　　被　　　告　丙○○
右列被告因違反勞動基準法案件，經檢察官聲請以簡易判決處刑（八十九年度偵字第
二二五四八號），本院以九十年度簡字第五六一號案件審理後認不宜以簡易判決處刑
而改依通常程序審理，判決如左：
    主      文
丙○○無罪。
    理      由
一、公訴意旨略以：被告丙○○係台北市○○區○○路五段二號地下一樓被告震旦行
    股份有限公司台北十六分公司（下稱震旦行台北十六分公司，業經本院於九十年
    七月二日為公訴不受理判決確定）負責人，震旦行台北十六分公司係經營各種國
    內外各種機械、事務機器等之買賣、租賃業務，僱用員工一百零五人，被告丙○○未經主管機關核准，使女性員工甲○○、乙○○等人，分別於民國八十九年七
    月六日、七月九日，於午後十時至凌晨六時之夜間內從事工作，嗣經台北市政府
    於八十九年十月三日派員檢查發現。案經台北市政府移送偵辦，因認被告丙○○
    涉有違反勞動基準法第四十九條第一項之規定，而應依同法第七十七條之規定處
    斷云云。
二、按犯罪事實應依證據認定之，無證據不得推定其犯罪事實。又不能證明被告犯罪
    者，應諭知無罪之判決，刑事訴訟法第一百五十四條、第三百零一條第一項分別
    定有明文。次按事實之認定，應憑證據，如未能發現相當證據，或證據不足以證
    明，自不能以推測或擬制之方法，為裁判基礎（最高法院四十年台上字第八六號
    判例參照）。又認定犯罪事實，所憑之證據，雖不以直接證據為限，間接證據亦
    包括在內，然無論直接或間接證據，其為訴訟上之證明，須於通常一般之人均不
    致於有所懷疑，而得確信其為真實之程度者，始得據之為有罪之認定，倘其證明
    尚未達到此一程度，而有合理性懷疑之存在時，即無從為有罪之認定，此亦有最
    高法院七十六年台上字第四九八六號判例可資參照。另勞動基準法第四十九條第
    一項及第二項就女工於夜間工作設有一般性之禁止及例外規定：「女工不得於午
    後十時至翌晨六時之時間內工作。但經取得工會或勞工同意，並實施晝夜三班制
    ，安全衛生設施完善及備有女工宿舍，或有交通工具接送，且有左列情形之一，
    經主管機關核准者，不在此限：一、因不能控制及預見之非循環性緊急事故，干
    擾該事業之正常工作時間者。二、生產原料或材料易於敗壞，為免於損失必須於
    夜間工作者。三、擔任管理技術之主管職務者。四、遇有國家緊急事故或為國家
    經濟重大利益所需要，徵得有關勞雇團體之同意，並經中央主管機關核准者。五
    、運輸、倉儲及通信業經中央主管機關核定者。六、衛生福利及公用事業，不需
    從事體力勞動者。」、「前項但書於妊娠或哺乳期間之女工不適用之。」，惟同
    法第三十條之一第一項第四款就中央主管機關指定之特殊行業，就上開女工夜間
    工作另設除外規定，即「中央主管機關指定之行業，雇主經工會或勞工半數以上
    同意後，其工作時間得依下列原則變更：四、女性勞工，除妊娠或哺乳期間者外
    ，於夜間工作，不受第四十九條之限制。但雇主應提供完善安全衛生設施。」，
    依特別法優先普通法之原則，經中央主管機關指定之行業有關女工得否於夜間工
    作即應適用第三十條之一之相關規定，而不再適用第四十九條之規定。
三、本件公訴人認被告丙○○涉有前開違反勞動基準法規定之犯行，無非以被告丙○○之自白、證人甲○○及乙○○之證言、台北市政府八十九年十一月六日府勞二
    字第八九０九五三０五００號函檢送之該府勞動檢查處勞動條件檢查會談記錄暨
    甲○○、乙○○之八十九年七月份加班報支單、打卡記錄等資料影本為主要論據
    。訊據被告丙○○對於右揭時、地擔任震旦行台北十六分公司總經理，且該公司
    女性員工甲○○、乙○○於右揭午後十時至凌晨六時之夜間內工作之事實坦承不
    諱，然堅決否認有何違反勞動基準法規定之犯行，辯稱：甲○○、乙○○係自動
    於夜間加班，其從未使渠二人於夜間工作，且震旦行公司屬勞動基準法第三十條
    之一所列之行業，女性員工於夜間工作，不受第四十九條規定之限制等語。
四、經查：
    （一）被告丙○○為震旦行台北十六分公司之經理，業據被告坦認在卷，並有台
          北市政府營利事業登記證、經濟部公司執照及分公司基本資料查詢表等件
          在卷可考，而震旦行台北十六分公司之女性員工甲○○、乙○○二人確有
          於右揭午後十時至翌晨六時之夜間工作，除據證人甲○○、乙○○證述屬
          實外，又有台北市政府八十九年十一月六日府勞二字第八九０九五三０五
          ００號刑事案件移送書檢送之該府勞工局勞動檢查處八十九年十月十八日
          北市勞檢一字第八九六一六三七六００號函、勞動條件檢查會談記錄、李
          思穎及乙○○二人之八十九年七月份考勤表、加班報支單等件在卷可稽，
          是震旦行台北十六分公司之女性員工於右揭時、地確有於夜間工作之事實
          ，已堪認定。
    （二）查震旦行之營業項目為一般進出口貿易及代理（許可業務除外）、國內外
          各種機械、事務機器、電腦及其週邊設備、電話機、電話交換機、電話總
          機、呼叫器、無線電行動電話機、無線電收發信機及具有發射性之電機及
          通信器材、電視機、收銀機、汽車、停車場管理設備之買賣、修理、租賃
          及組合承裝等業務、電子零組件之製造加工及買賣業務等共計十七項營業
          項目，此有台北市政府營利事業登記證、經濟部公司執照、公司基本資料
          查詢表等件在卷可考。而依據上開震旦行公司之營業項目觀之，其主要業
          務歸類應屬行政院勞工委員會八十六年十一月十三日台（八六）勞動二字
          第０四六０四八號函釋之資訊服務業，自八十七年三月一日適用勞動基準
          法之日起，指定為該法第三十條之一之行業，並核定為該法第三十二條第
          二項所稱之特殊行業，此有台北市政府勞工局九十年四月十八日北市勞二
          字第九０二一三四四二００號函文暨檢附之相關文件在卷可查，復經證人
          戊○○證述在卷（見本院九十一年一月三十日訊問筆錄），揆之前揭說明
          ，震旦行公司及其台北十六分公司所營之業務顯屬勞動基準法第三十條之
          一之中央主管機關指定之行業，依同法條第一項第四款所定之「中央主管
          機關指定之行業，雇主經工會或勞工半數以上同意後，其女性勞工，除妊
          娠或哺乳期間者外，於夜間工作，不受第四十九條之限制，但雇主應提供
          完善之安全衛生設施」之規定，震旦行公司及台北十六分公司於符合第三
          十條之一第一項第四款之情形下，女性員工於夜間工作，自不受第四十九
          條規定之限制。
    （三）按震旦行台北十六分公司並未設有工會，此除據被告坦認在卷外，復據證
          人即台北市政府勞工局人員丁○○、戊○○及震旦行台北十六分公司女性
          員工即證人甲○○、乙○○於本院審理中證述明確（均見本院九十一年一
          月三十日訊問筆錄），而震旦行於員工應徵取得工作時並未各別與應徵員
          工簽訂勞動契約，但會發給員工工作規則，而渠等於八十九年七月間夜間
          工作時，均係自願為之，並無遭受公司強迫於夜間工作，且當時渠等並非
          哺乳或妊娠期間，復據證人甲○○及乙○○證述綦詳（見偵查卷宗第二十
          一頁、本院九十一年一月三十日訊問筆錄），並有員工工作規則一份在卷
          可佐，矧該公司之員工於應徵就職時，既已發給工作規則，而該工作規則
          第二十七條復載有「因工作需要經同仁同意，直屬主管得於上班時間外指
          派其所屬同仁加班；同仁因業務需要須於上班時間以外工作時，應事先向
          直屬主管提出申請並獲得同意，始得視為加班。」等文字，此觀該工作規
          則自明，是堪認震旦行台北十六分公司之員工於應徵至該公司任職時，已
          預見成為該公司之員工可能於夜間工作，同時並已同意接受該公司之安排
          於任何時段工作，亦即該公司員工於成為震旦行台北十六分公司員工時，
          已有同意於夜間工作之意思甚為明瞭，是應認震旦行台北十六分公司使女
          性員工於夜間工作應已得公司全數勞工之同意，參酌前開二名女性員工於
          前揭夜間工作時並非哺乳或妊娠期間，則該二名女性員工於夜間工作顯不
          受第四十九條之限制，震旦行台北十六分公司所為，自無違反第四十九條
          第一項之規定，而應依同法第七十七條處斷之可能。
    （四）雖第三十條之一第一項第四款但書同時規定，雇主應提供完善之安全衛生
          設施，且行政院勞工委員會於八十六年七月八日以台八十六勞動三字第０
          二八四九八號函表示「指定為勞動基準法第三十條之一之行業，該條第四
          款但書規定雇主應提供完善安全衛生設施，係指雇主對於擬使女工從事夜
          間工作之工作場所安全衛生設備與措施應經勞動檢查合格，故若未經檢查
          合格，該事業單位應不得使女工於午後十時至翌晨六時之間工作。」，嗣
          行政院勞工委員會於八十九年十月二十日以台八十九勞動三字第００四六
          七三二號函表示：「依勞動基準法第三十條之一規定，中央主管機關指定
          之行業，雇主經工會或勞工半數以上同意後，其女性勞工，除妊娠或哺乳
          期間者外，於夜間工作，不受第四十九條之限制。但雇主應提供完善安全
          衛生設施。上開所稱『雇主應提供完善安全衛生設施』一節，檢送安全衛
          生設施表一份，請公告俾供事業單位辦理。」、「本會八十六年七月八日
          台八十六勞動三字第０二八四九八號函不再適用。」，有上開各函文在卷
          可按，證人即台北市政府勞工局人員並採取與前揭行政院勞工委員會函示
          之相同立場而證述被告丙○○有違反勞動基準法第四十九條之規定云云。
          然八十九年十月三日台北市政府勞工局派員檢查震旦行台北十六分公司時
          ，因震旦行台北十六分公司並未就安全衛生設施是否完善提出檢查之申請
          ，故未就安全衛生設施是否完善加以檢查，僅就該公司之勞動條件及加班
          出勤情形加以檢查一情，業據證人即當時實施檢查之勞動檢查員丁○○、
          戊○○證述在卷（見本院九十年五月十四日審判筆錄、九十一年一月三十
          日訊問筆錄）；參以證人乙○○於本院審理中所證「（問：你當時工作的
          環境的安全設施如何？）我們的辦公大樓有管理員，也有安全梯、門及安
          全設備，且公司規定加班必須向主管報告，主管會負責安排我們加完班以
          後的安全事務。」、「安全梯及安全門沒有上鎖且還有照明設施，並且有
          指示標誌。也有緊急照明設備。室內空氣有空調設備，且夜間的時候仍然
          有空調。」等情（見本院九十一年一月三十日訊問筆錄）相互對照，是否
          僅因震旦行台北十六分公司未依前述行政院勞工委員會八十六年七月八日
          台八十六勞動三字第０二八四九八號函文之意旨，未先就擬使女工從事夜
          間工作之工作場所安全衛生設備與措施經勞動檢查合格，於未經事先檢查
          之情形下，即認震旦行台北十六分公司不得使女工於午後十時至翌晨六時
          之夜間工作，同時因震旦行台北十六分公司未經檢查即推測或擬制雇主即
          震旦行台北十六分公司未備有完善之安全衛生設施，實有疑義，不言可諭
          。況該號函文於八十九年十月二十日經行政院勞工委員會以台八十九勞動
          三字第００四六七三二號函文表示不再適用，更足見該號函文不盡妥善之
          處，是本院於認定震旦行台北十六分公司是否有提供完善之安全衛生設施
          一節，自不受前開行政院勞工委員會所發布函文之拘束，因震旦行台北十
          六分公司未提出安全衛生設施檢查之申請，即遽認震旦行台北十六分公司
          未提供完善之安全衛生設施而不得使女性員工於夜間工作。
    （五）末按，行政院勞工委員會八十八年十一月三十日台八十八勞動三字第００
          四五八七六號函雖表示：「：：勞動基準法第三十條之一係分別就同法第
          三十條、第三十二條、第三十六條、第四十九條等所為之特別規定，事業
          單位如違反該法第三十條之一時，應視其所違反之法條（第三十條、第三
          十二條、第三十六條、第四十九條等），依各該法條之罰則予以處罰。」
          ，然查勞動基準法第三十條之一係同法四十九條第一項之特別規定，震旦
          行台北十六分公司依其經營之行業應適用該特別規定，已見前述，而違反
          勞動基準法第三十條之一第一項第四款但書「雇主應提供完善安全衛生設
          施」之規定時，勞動基準法並無處罰之明文，是經指定為勞動基準法第三
          十條之一之行業雇主縱未提供完善安全衛生設施，即令女工在夜間工作，
          該法既未明定應如何以刑事制裁，依罪刑法定及法律保留原則，尚不得以
          主管機關所持見解，援引已被排除適用之勞動基準法第四十九條第一項之
          規定，再依同法第七十七條論處罪責。是前開行政院勞工委員會八十八年
          十一月三十日台八十八勞動三字第００四五八七六號函，就違反勞動基準
          法第三十條之一第一項第四款（包括但書）應依同法第四十九條之罰則予
          以處罰部分，與刑法第一條所示之罪刑法定原則相違，亦無適用之餘地。
    （六）是本件震旦行台北十六分公司既係中央主管機關指定之行業，且經勞工全
          數之同意於午後十時至翌日凌晨六時之期間工作，依前開勞動基準法第三
          十條之一第一項第四款規定中央主管機關指定之行業，雇主經勞工半數以
          上同意後，女性勞工，除妊娠或哺乳期間者外，得於夜間工作，不受該法
          第四十九條之限制，則本件不受勞動基準法第四十九條禁止女工夜間工作
          之限制，震旦行台北十六分公司所為自無違反同法第七十七條之可能。
    （七）況本院質之證人甲○○及乙○○究係何人使渠等於夜間工作，證人甲○○
          證稱「午後十點以後的工作都是我們自願加班工作。我們加班前都會先向
          主管報備，在加班時主管都會在公司陪我們，加班完後，有時是公司主管
          派人送我們回去，有時是家人來接我們。我們加班完以後下班，都沒有安
          全上的顧慮。」、「（問：被告丙○○是否會管你們加班的事情？）我們
          一般報備，都是向主管報備，不用向被告丙○○報備，本案當時的主管是
          己○○。」、「當時加班，並非被告丙○○命令加班，而係自願的。」等
          語（見偵查卷宗第二十一頁反面、本院九十年四月十七日、九十一年一月
          三十日訊問筆錄），證人乙○○復證稱「我們午後十點以後工作，都是自
          願的。我們在加班之前都會先向主管報備，加班時，主管都會在旁陪我們
          ，加班完後，有時是公司主管派人送我們回去，有時是家人來接我們。我
          們加班完以後下班，都沒有安全上的顧慮。」、「工作上不會與被告單紹
          棣有接觸，因為我們還有主管，我們的事情都是透過主管己○○。」、「
          是我們自願加班的，不是己○○或被告丙○○命令我們加班的。」等情（
          見偵查卷宗第二十一頁反面、本院九十年四月十七日、九十一年一月三十
          日訊問筆錄），證人己○○亦證述「勞動檢查處於八十九年十月三日至震
          旦行檢查時，被告丙○○不在場。」、「公司員工加班由公司同仁自行決
          定，然後向主管報備。」等情（見本院九十一年一月三十日訊問筆錄），
          經核均與被告所辯其並未使女性員工於夜間工作等情相符，是被告即非使
          女性員工甲○○及乙○○於夜間工作之行為人甚為灼然，本院復查無其他
          證據足資證明被告有勞動基準法第八十一條第二項教唆或縱容行為人違法
          而應以行為人論之情事，則被告顯無從違反勞動基準法第四十九條，自無
          應依同法第七十七條處斷之可能。被告所辯上情，堪以採信。此外，本院
          復查無其他積極證據足資證明被告有前揭公訴人所指之違反勞動基準法規
          定之犯行，揆之前揭說明，本院自難僅憑前揭被告丙○○之自白、證人李
          思穎及乙○○之證言、台北市政府八十九年十一月六日府勞二字第八九０
          九五三０五００號函檢送之該府勞動檢查處勞動條件檢查會談記錄暨李思
          穎、乙○○之八十九年七月份加班報支單、打卡記錄等資料影本等件，遽
          論被告丙○○有公訴人所指之情事，不能證明被告犯罪，自應依法諭知其
          無罪之判決。
據上論斷，應依刑事訴訟法第四百五十二條、第三百零一條第一項，判決如主文。
本案經檢察官王怡菁到庭執行職務
中      華      民      國     九十一   年      二     月    二十二    日
                                    臺灣臺北地方法院刑事第四庭
                                        法  官  黃  紹  紘
右正本證明與原本無異
如不服本判決應於送達後十日內向本院提出上訴狀
                                        書記官  劉  新  怡
中      華      民      國     九十一    年      二     月    二十二    日
